臺灣高等法院民事判決　　　　　　　　 98年度重上字第493號
上　訴　人　甲○○（上訴人壬○○承受訴訟人）
　　　　　　丙○○（上訴人壬○○承受訴訟人）
　　　　　　丁○○（上訴人壬○○承受訴訟人）
共　　　同
訴訟代理人　李建民律師
上　訴　人　己○○
訴訟代理人　謝崇浯律師
複　代理人　庚○○
上列當事人間損害賠償事件，兩造對於中華民國98年7月14日臺
灣板橋地方法院97年度重訴字第127號第一審判決各自提起上訴
，經本院於100年3月1日言詞辯論終結，茲判決如下：
    主      文
原判決關於命己○○給付及該部分假執行之宣告，暨訴訟費用之
裁判均廢棄。
上開廢棄部分，辛○○、丙○○及丁○○於第一審之訴及假執行
之聲請均駁回。
甲○○、丙○○及丁○○之上訴駁回。
第一、二審訴訟費用由甲○○、丙○○及丁○○連帶負擔。
    事實及理由
一、本件上訴人壬○○於本院審理中之民國100年1月7日死亡，
    其法定繼承人為其配偶甲○○及其子丙○○、丁○○(下稱
    甲○○等3人)，有死亡證明書、戶籍謄本(本院卷220、221
    頁)在卷可稽，甲○○等3人具狀聲明承受本件訴訟，核無不
    合，先予敘明。
二、甲○○等3人主張：其等之被繼承人壬○○之父癸○○於85
    年3月20日死亡，遺有數筆不動產，壬○○因罹癲癇、酒精
    中毒、及喉癌等疾病，無法處理事務，遂將部分土地信託登
    記在其弟即上訴人己○○名下，委託己○○代為處理與建商
    合建之事宜，二人間有類似信託之委任契約關係存在。其中
    坐落新北市○○區○○段第653、654、655等3筆持分土地(
    下稱系爭土地)，係與子○○建設股份有限公司(下稱子○○
    公司)合建坐落新北市○○區○○路306巷之酉○社區大樓，
    壬○○與己○○及訴外人即其等長兄丑○○共同平分合建權
    益，每人各分得2戶房屋及2個地下室車位，壬○○分得編號
    C210樓(門牌號號為同上路巷87號10樓之1)、C310樓（門牌
    號碼為同上號10樓之2)及2個車位(下稱系爭房屋及車位)，
    己○○並於92年12月31日將各人權益、應受分配房屋及車位
    之金額製作分配表，依委託意旨報告予壬○○；嗣93年7月
    間酉○社區完工，己○○竟不將壬○○應分得之系爭房屋及
    車位移轉登記予壬○○，而將之出售予他人，致生損害於壬
    ○○，為此依民法第544條、第226條第1項及第216條規定，
    求為判命己○○賠償新臺幣(下同)1,995萬元，及其中1,601
    萬元，自起訴狀繕本送達翌日即97年3月7日起，其中394萬
    元自原審民事追加狀繕本送達翌日即97年7月5日起，均至清
    償日止，按年息5%計算之利息等語。原審判決己○○應給付
    壬○○653萬4,243元，及其中259萬4,243元自97年3月7日起
    ，其餘394萬元自97年7月5日起，均至清償日止，按年息5%
    計算之利息，並駁回壬○○其餘之訴。兩造均不服，提起上
    訴，甲○○等3人上訴聲明：(一)原判決不利於甲○○等3人部
    分廢棄；(二)己○○應再給付甲○○等3人1,341萬5,757元，
    及自97年3月7日起至清償日止，按年息5%計算之利息；(三)願
    供擔保，請准宣告假執行。對於己○○之上訴，答辯聲明：
    上訴駁回。
三、己○○則以：伊父癸○○所留遺產為分割時，壬○○並非無
    法處理事務之人，因壬○○無力負擔巨額遺產稅，故未分得
    系爭土地，伊與壬○○間就系爭土地，亦無委任或類似信託
    之委任契約關係存在，本院95年度重上更(一)字第71號判決與
    本件之訴訟標的、爭點、訴訟資料均不同，無爭點效之適用
    。退步言之，如認兩造間有類似信託之委任契約關係存在，
    伊代壬○○繳納遺產稅、贈與稅、違章案件罰鍰及契稅等必
    要費用，共1,341萬5,757元，而其利息自支出時起算至本件
    起訴即97年2月12日止，為660萬6,566元，合計2,002萬2,32
    3元，足資與甲○○等3人之損害賠償債抵銷等語，資為抗辯
    。上訴聲明：(一)原判決不利於己○○部分廢棄；(二)上開廢棄
    部分，甲○○等3人在第一審之訴及假執行之聲請均駁回。
    並對於壬○○之上訴，答辯聲明：上訴駁回。
四、兩造不爭執之事項
  (一)壬○○與己○○係兄弟，其等之父癸○○於85年3月20日死
    亡，遺有數筆不動產，癸○○之繼承人有壬○○、己○○、
    訴外人寅○○○、丑○○、午○○、乙○○、巳○○等7人
    ，全體繼承人曾於86年7月11日協議分割遺產而訂有分割繼
    承協議書及不動產產權協議分割書。
  (二)上開分割繼承協議書第3條重要記載約略如下：1.臺北縣永
    和市○○段507地號：丑○○繼承1/3，己○○繼承2/3 。2.
    臺北縣永和市○○段653、654、655地號：丑○○繼承1/36
    、己○○繼承2/36。
  (三)上開不動產產權協議分割書重要記載約略如下：1.永和市○
    ○段507地號，地目由丑○○持分全部1/3，己○○持分2/3
    。2.永和市○○段653、654、655號，地目，由丑○○和己
    ○○協議後，丑○○持分全部面積為1/3，己○○持分全部
    面積2/3。
  (四)壬○○曾於92年間就坐落新北市○○市○○段第507地號(下
    稱507地號)土地合建後應分得部分，起訴請求己○○為房屋
    所有權移轉登記，經本院95年度重上更(一)字第71號判決，命
    己○○應給付壬○○1,788萬元，雙方均不服提起上訴，經
    最高法院以96年度台上字第2490號裁定駁回兩造上訴確定。
  (五)系爭房屋及車位中，10樓之1(含車位)部分，於94年5月6日
    以965萬元出售予第三人；10樓之2(含車位)部分，於94年5
    月13日以1,030萬元出售予第三人；系爭房屋契稅共3萬3,18
    2元；另仲介費各20萬元。
  (六)癸○○遺產之遺產稅為3,961萬8,735元、贈與稅為6萬6,702
    元、違章案件罰鍰為46萬2,289元，合計4,014萬7,726元。
五、玆就兩造爭執之事項，判斷如下：
  (一)本院95年度重上更(一)字第71號確定判決關於兩造間有類似信
    託之委任契約關係之認定，有無拘束本件之效力？
  1.按民事訴訟法第400條第1項規定確定判決之既判力，惟就訴
    訟標的發生；若訴訟標的以外之事項，縱令與為訴訟標的之
    法律關係有影響，因而於判決理由中對之有所判斷，除同條
    第2項所定關於抵銷之情形外，尚不能因該判決已經確定而
    認此項判斷為有既判力。至於學說上所謂爭點效，係指法院
    於確定判決理由中，就訴訟標的以外當事人所主張足以影響
    判決結果之重要爭點，本於當事人辯論之結果已為判斷時，
    於同一當事人就與該重要爭點有關所提起之他訴訟，不得再
    為相反之主張，法院亦不得作相反判斷之效力。是爭點效之
    發生，必須前後兩訴訟當事人同一，且前案就重要爭點之判
    斷，與本件重要爭點有關者，始足當之，若法院就前案重要
    爭點之判斷，與本件之爭點無關者，即無爭點效可言。
  2.甲○○等3人主張本件應受本院95年度重上更(一)字第71號確
    定判決，關於兩造間有類似信託之委任契約關係存在認定之
    拘束云云，雖提出上開民事確定判決(原審調字卷26至31頁)
    為證。然查，本件與上開確定判決之當事人雖屬同一，且均
    係就壬○○與己○○繼承其父癸○○所遺之土地涉訟，惟上
    開確定判決之標的為507地號土地及其上之合建房屋，與本
    件系爭土地即同地段653、654、655號土地及其上之合建房
    屋，係就不同之土地與不同建商簽約之合建案所生爭議，有
    無類似信託之委任契約關係存在，應就各該合建契約分別判
    斷，不得一概而論。又上開確定判決主要係以：己○○所草
    擬之分配報告書、管理費用等分攤表與「己○○、丑○○」
    之分配表，均將合建房屋分配予壬○○為論據，並參以壬○
    ○之子丁○○、丑○○之子辰○○另有購買合建土地即同地
    段543地號土地，且壬○○、己○○及丑○○均為癸○○之
    子，並共同繼承，於分割遺產時，當會力求平均，依分割繼
    承協議書所示，507地土地卻由己○○繼承2/3、丑○○繼承
    1/3，己○○未繼承，而關於其他財產分割情形，並無己○
    ○多於壬○○、丑○○之常情，而認定壬○○與己○○間就
    507地號土地及其上之合建房屋，有類似信託之委任契約關
    係存在。惟於本件己○○否認壬○○所提之出酉○社區房屋
    價值報告為其所書寫，且無如前案之草擬分配報告書、管理
    費用、分配表可資佐證，復無丁○○、辰○○另有購買土地
    參與合建之情事，所呈現之訴訟資料與前案並不相同，就系
    爭土地及其上合建房屋有無類似信託之委任契約關係存在之
    事實，本院自得依不同之證據而為不同認定，不受上開確定
    判決理由關於壬○○、己○○間有類似信託之委任契約關係
    認定之拘束，甲○○等3人主張本件應受前案爭點效力拘束
    ，所持見解，難以贊同。
  (二)壬○○與己○○間就系爭土地，有無類似信託之委任契約關
    係存在？
  1.按當事人主張有利於己之事實者，就其事實有舉證之責任，
    但法律別有規定，或依其情形顯失公平者，不在此限，民事
    訴訟法第277條定有明文。又請求履行債務之訴，除被告自
    認原告所主張債權發生原因之事實外，應先由原告就其主張
    此項事實，負舉證之責任，必須證明其為真實後，被告於其
    抗辯事實，始應負證明之責任，此為舉證責任分擔之原則(
    最高法院43年台上字第377號判例參照)。本件甲○○等3人
    主張壬○○與己○○間就系爭土地有類似信託之委任契約關
    係存在之事實，業為己○○所否認，按諸上揭規定及說明，
    自應由甲○○等3人就上開契約關係存在之事實，負舉證之
    責。
  2.甲○○等3人主張壬○○因罹癲癇、酒精中毒、及喉癌等疾
    病，無法處理事務，遂將繼承所得之系爭土地信託登記在己
    ○○名下，委託己○○代為處理與建商合建之事宜云云，雖
    提出臺大醫院診斷證明書、戌○○社區房屋價值報告書、本
    院95年度重上更(一)71號損害賠償事件之歷審裁判及確定證明
    書、酉○社區房屋價值報告(原審調字卷8至34頁)、車位遙
    控器照片(原審卷61頁)為證。惟查：
  (1)包括壬○○、己○○在內之癸○○全體繼承人於86年7月11
    日就癸○○之遺產為協議分割，系爭土地係由丑○○分得
    1/36、己○○分得2/36，壬○○並未分得系爭土地，有兩造
    所不爭執之分割繼承協議書、不動產產權協議分割書(原審
    卷10至12頁)在卷可稽。觀諸該二協議書，其上並無隻字片
    語表示，壬○○有將應繼承之系爭土地信託登記在己○○名
    下，委由己○○處理其上合建事務之情事，且如確有其事，
    以該土地及合建房屋之價值非貲，於當事人間之利害關係甚
    鉅，而依當時之情形，復無不能載明之情事，卻未記載於該
    二協議書，實與常情有違。
  (2)系爭土地上之合建案即為酉○社區，甲○○等3人所提出之
    酉○社區房屋價值報告，己○○僅承認打字部分係建商所製
    作並為真正，惟否認手寫部分之真正，亦否認該報告為其所
    交付予壬○○，按諸民事訴訟法352條第2項前段規定，甲○
    ○等3人應提出該報告之原本，並依同法第357條前段規定證
    明該報告手寫部分為真正。然甲○○等3人迄未能提出該報
    告之原本，經原審依其等聲請送請法務部調查局鑑定其上之
    手寫字跡，與己○○自陳為其製作書寫之戌○○社區房屋價
    值報告及當庭書寫資料之字跡，是否相符？經鑑定結果認手
    寫簽字筆部分，為轉寫帶傳真機列印，並非黑色鉛字筆所書
    寫，其餘部分因筆劃品質模糊失真，難以鑑定，有該局97年
    12月29日調科貳字第09700522500號函檢送之鑑定書(原審卷
    83至85頁)在卷可考，再經原審送內政部警政署刑事警察局
    鑑定，該局亦表示因筆劃欠清晰，無法鑑定，有該局98年3
    月25日刑鑑字第0980026383號函(原審卷99-1頁)在卷可按。
    甲○○等3人既未能證明其所提出酉○社區房屋價值報告手
    寫之字跡為己○○所製作、交付，該報告自不足本件認定之
    證據。再甲○○雖於原審證稱：酉○社區房屋價值報告我看
    過，是己○○拿來我家，他也有拿建商設計圖給我們看，問
    我們要那一樓，哪幾戶，文書上手寫部分他拿來時就寫在上
    面，此文書是就酉○社區兄弟間之分配表；與他洽談很多次
    ，合建期間他經常到我們在仁愛路的家，他只有拿這個文書
    給我們，之後建商說什麼，他也都會轉述給我們云云(原審
    卷114頁反面)。惟甲○○為壬○○之配偶，證詞難免偏頗，
    且觀諸己○○所自認為其所書寫之戌○○社區房屋價值報告
    ，其上就各項分配、費用分擔，鉅細靡遺，且前後相符，本
    件酉○社區房屋價值報告與之相較，則差異甚大，復參以兩
    造於91年間已就戌○○社區房屋之分配事宜，發生齟齬，繼
    而於92年間進行訴訟，此觀諸卷附原審92年度重訴字第551
    號判決即明(原審調字卷12至15頁)，而本件酉○社區房屋係
    於93年7月20日為第一次登記，有系爭房屋之建物登記簿謄
    本(原審調字卷36、38頁)在卷可參，如以甲○○等3人所陳
    己○○係於92年12月31日交付上開酉○社區房屋價值報告，
    當時雙方已發生爭執，進行訴訟，壬○○或甲○○等3人焉
    有不留下證據，而坐令該社區興建完畢，由己○○逕為出售
    之理？足見甲○○上開證詞並非可採。又甲○○等3人雖提
    出系爭車位之遙控器之照片，甲○○亦於原審證稱該二只遙
    控器為己○○所交付云云(原審卷114頁反面)，然亦為己○
    ○所否認，且甲○○之證詞，有上述之情事，而非可採，又
    遙控器之拷貝，並非難事，該二只遙控器，實不足以證明壬
    ○○有委任己○○處理酉○社區之合建事務。至於酉○社區
    房屋價值報告上打字部分，己○○固自承為真正，並稱為建
    商所打字等語。但觀其上僅書己○○及丑○○二人名義，且
    就合建基地及所興建建物面積，計算二人共可分配之房屋面
    積及價值與可獲配之車位，無關於壬○○之記載，自不足為
    壬○○有委任己○○處理酉○社區合建事務之證明。
  (3)本院95年度重上更(一)字第71號確定判決雖認定壬○○與己○
    ○間有類似信託之委任契約關係存在，惟該案合建之土地為
    507地號土地，合建建商為亥○建設股份有限公司(下稱亥○
    公司)，所興建者為戌○○社區，此觀該案之歷審判決即明
    ，與本件之系爭土地、合建建商子○○公司、建案名稱為酉
    ○社區，均有不同，本難相比擬，雖然關於507地號及系爭
    土地之遺產分配，均列於分割繼承協議書之第3條，然觀諸
    手寫之不動產產權協議分割書係將分割之不動產分列，並無
    歸於同一條之情形，顯然以打字型式之分割繼承協議書，係
    經整理而以人別取得部分加以歸類，此觀諸分割繼承協議書
    條次排列之方式亦明。況上開確定判決所憑之重要證據即真
    善社區房屋價值報告，己○○自認為其所製作交付，其上記
    載綦詳，與事實相符，足堪認壬○○應有委任己○○處理合
    建事務。但本件甲○○等3人所提出之酉○社區房屋價值報
    告，除己○○否認為其製作外，甲○○等3人亦未能證明為
    己○○所製作交付，且其上之記載，又僅為合建土地面積、
    合建建物面積、可分配之建物面積及車位，甚為簡略，兩者
    之情形，迥然不同，上開確定判決所為認定事實之證據，與
    本件既有重大不同，自非得援引適用於本件。
  (4)壬○○雖自86年7月起因癲癇、酒精中毒至臺大醫院就醫，
    有上開臺大醫院診斷證明書在卷可查，然觀諸上開分割繼承
    協議書第4條約定，壬○○與己○○、丑○○仍共同繼承新
    北市○○區○○段208、199、204、207地號、同上區○○段
    1345地號、同上區○○路○段41號1至5樓之建物及銀行存款
    ，則壬○○是否因上開病症而無法處理事務，並非無疑。況
    壬○○尚有其妻甲○○為44年11月23日出生之人、二子丙○
    ○67年7月6日出生之人、丁○○68年9月25日出生之人，有
    其等戶籍謄本(本院卷223至224頁)在卷可憑，均非無智識能
    力之人，其中丁○○雖於立上開協議書之時，尚未成年，但
    於其稍後曾購買部分土地參與507地號土地上之戌○○社區
    合建事宜，該合建案又早於本件酉○社區合建案，按諸常情
    ，壬○○非不可將土地登記予其配偶或二子，由其等參與土
    地上之合建事宜，是在無其他證據相佐之下，尚難以壬○○
    罹有上開二病症，而遽認壬○○與己○○間就系爭土地及其
    上之合建事務，有類似信託之委任契約關係存在。
  3.己○○辯稱其兄弟3人分割遺產時，因壬○○無力負擔遺產
    稅等費用，而由其負擔，故系爭土地未分配予壬○○等語。
    業據其提出遺產稅繳清證明書、86年度贈與稅繳款書、87年
    度違章案件罰鍰繳款書(原審卷132至138頁)可憑。甲○○等
    3人對於壬○○於繼承當時無力繳納遺產稅等費用之事實，
    並不爭執，此觀諸兩造所不爭執之不動產產權協議分割書上
    載「……另稅務問題由繼承人丑○○、己○○處理，若有不
    實或未能繳交稅款時，應保證處理，否則丑○○、己○○應
    拋棄繼承……」亦明。按直系血親卑親屬間之應繼分應相等
    ，並反應於遺產分割及遺產債務之分擔上，本件由分割繼承
    協議書及不動產產權協議分割書所示，壬○○所分得之不動
    產確較諸己○○及丑○○少，參以證人即其等之姊妹午○○
    於原審證稱壬○○沒錢繳稅金等語(原審卷115頁反面)，證
    人即其等之母寅○○○於原審證稱壬○○沒有錢繳稅金，都
    是己○○他繳的等語(原審卷116頁正面)，證人即其等之姊
    妹乙○○於原審另案92年度重訴字第551號中證稱：壬○○
    之所以分的比較少，是因為遺產稅是己○○繳的等語(該案
    卷98頁)，業經本院調閱該案卷核對無訛，且癸○○之遺產
    稅3,961萬8,735元、贈與稅6萬6,702元及違章案件罰鍰46萬
    2,289元，合計高達4,014萬7,726元，為兩造所不爭執，按
    諸常情，壬○○如無於遺產分割上讓步，己○○應不可能代
    其繳納上開應分擔稅金及罰鍰，是己○○上開所辯，應堪採
    信。
  4.甲○○等3人雖以寅○○○於原審之證詞，主張壬○○有分
    得系爭土地及其上之合建房屋云云。惟查，寅○○○於原審
    證稱：土地的遺產稅金都是己○○繳的，土地由三兄弟分配
    ，是跟人家合建分房子，如何分我不清楚，507地號部分三
    兄弟都可以分，女兒拋棄繼承；系爭土地三兄弟都可以分配
    ，女兒都拋棄繼承，壬○○可以分幾戶我不清楚，與人家合
    建房子的事情都是由己○○出面處理，由己○○處理是經過
    其他兩兄弟的同意，三個兄弟的權利都一樣，但是壬○○沒
    有錢繳稅金，都是由己○○幫他繳的，代他繳多少稅金我不
    清楚；酉○壬○○也有分到，三個兒子六戶，每個人可以分
    到兩戶；酉○社區壬○○後來沒有分到，是因為壬○○沒有
    錢繳遺產稅，酉○的土地是我阿公給我的，我再給他們三兄
    弟等語(原審卷116頁正面及反面)。由上開證詞，可知壬○
    ○兄弟三人，就繼承土地及合建之權利，可取得之利益雖屬
    相同，得各繼承1/3，但因壬○○無力繳納遺產稅，而由己
    ○○代為繳納，故於計算後未分得酉○社區，寅○○○於上
    開作證中，亦陳明壬○○無力繳納遺產稅，由己○○代為繳
    納等情，自不得摭取寅○○○所證壬○○得繼承，得分配房
    屋等語，即謂壬○○將分得之土地信託登記於己○○名下，
    委由己○○代為處理合建事務。又己○○於原審陳稱：我們
    協議當時三兄弟都可以繼承，但壬○○沒有錢繳遺產稅，我
    有跟他說他會少分，他也同意，戌○○跟酉○都一樣，遺產
    稅我付了5100多萬，稅單是4625萬，壬○○要負擔1400多萬
    ，當時我們沒有具體跟他說他可以分到幾戶，後來我算的結
    果壬○○只能分到戌○○兩戶，酉○以遺產稅扣抵後他就不
    能分了等語(原審卷116頁反面)。其所為之陳述，係緊接其
    母寅○○○證述之後，二人所為之證述及陳述實為相同，均
    在強調由己○○代壬○○繳納遺產稅，而於計算各人利益後
    ，由己○○取得土地並興建房屋，壬○○已無法再分得酉○
    社區合建之房屋，並不足以為壬○○與己○○就系爭土地及
    其上之合建事務，有類似信託之委任契約關係存在之證明。
  5.甲○○等3人雖主張依不動產產權協議分割書約定，遺產稅
    等稅務問題由己○○及丑○○負責處理，與壬○○無關，己
    ○○及丑○○已單獨分割繼承協議書第1條及第2條所示之不
    動產，供其二人籌措遺產稅之費用，其中坐落新北市○○區
    ○○段649地號(下稱649地號)土地與建商合建房屋即金鑽工
    地，己○○分得6戶，該建案之履約保證金600萬元之1/3即
    200萬元亦供繳納遺產稅，另同上地段935地號(下稱935地號
    )土地，己○○移轉予其三叔戊○○，以換得戊○○出售所
    有坐落新北市○○區○○段1045地號(下稱1045地號)土地，
    以繳納遺產稅等費用云云，並提出1045及935地號土地登記
    簿謄本、土地異動索引(原審卷122至129頁)、649地土地異
    動索引、647地號地登記簿謄本、3840、3852、3841、3851
    、3857、3844建號建物登記簿謄本(本院卷81至88頁)及援引
    證人午○○於原審之證詞為證。己○○就單獨取得分割繼承
    協議書第2條所載之土地，並不爭執，惟辯稱戊○○並未證
    明出售1045地號土地供其繳納遺產稅，亦未以935地號土地
    交換，金鑽工地並無保證金等語。經查：
  (1)己○○取得之649地號土地僅9.72平方公尺，其上之合建案
    為金鑽工地，合建之建商為亥○公司，有合建契約書(本院
    卷113至126頁)在卷足稽，該契約之合建地主有林阿樟、戊
    ○○及癸○○，卯○○所有之647地號土地面積542.44平方
    公尺，戊○○所有648地號土地面積109.39平方公尺，癸○
    ○所649地號土地面積為9.72平方公尺，癸○○參與合建之
    土地面積甚微，得否與卯○○、戊○○平分合建之履約保證
    金，實非無疑，況依該合建契約第9條之約定，600萬元之履
    約保證金，於取得使用執照接通水電通知交屋後10日，即應
    退還建商，地主並不能終局的保有履約保證金，己○○自非
    得以該履約保證金繳納遺產稅。又觀諸甲○○等3人所提出
    金鑽工地之3840、3852、3841、3851、3857、3844建號建物
    登記簿謄本，己○○並非所有權人，該等建物之所有人分別
    為其姊午○○、乙○○、巳○○及姪子辰○○。足見辛○○
    等3人上開主張，並不足採。
  (2)證人午○○於原審雖證稱被告有賣永貞路的房子繳納遺產稅
    ，賣了多少錢忘記了，但那塊地是我父親他們四兄弟共有的
    ，賣的錢分成四份分掉了，我父親的遺產稅有5,000多萬元
    ，當時賣掉我們分到的價金，不足夠繳遺產稅等語(原審卷1
    16頁反面至117頁正面)。上開永貞路之土地，甲○○等3人
    陳稱即為戊○○所有之1045地號土地，惟證人即壬○○及己
    ○○之三叔戊○○於本院證稱：該土地原為64地號，後來有
    分割多筆，這一筆要給癸○○的，土地登記我的名字，但我
    父親過世前，說土地是兄弟共有的，二哥癸○○過世時，我
    把權狀交給二嫂去管理，至於他如何處理我並不清楚；我不
    知道二嫂把土地賣掉；並無以935地號地交換；未○○是我
    兒子，他向己○○買935地號土地之事，我忘了等語（本院
    卷173頁正面及反面)。其證詞並不能證明其有出賣1045地號
    土地，供己○○繳納遺產稅，及己○○以935地號土地移轉
    予戊○○之子抵償之事實。雖然甲○○等3人之訴訟代理人
    曾詢問戊○○：「935地號這筆土地是否因1045地號土地給
    二嫂處理，己○○才將935地號土地過戶給申○○？」「是
    否因為1045地號土地給二嫂比較多，所以才將935地號土地
    過戶給未○○？」戊○○證稱：「土地就是四個兄弟共有，
    如果誰分的多就還出來，這樣才公平。」「我不太清楚，如
    果有是這樣。」顯其亦未能肯定，又戊○○為19年8月25日
    出生之人，作證時年近80歲，對詢問之事項，多稱不知道、
    不清楚、忘記了，自難以其於甲○○等3人之訴訟代理人詢
    問後所為之證述，而認戊○○有處分1045地號土地，換取己
    ○○所有之935地號土地。更何況己○○如為籌措遺產稅，
    何不逕自處分935地號土地即可，又何須輾轉透過戊○○處
    分1045地號土地以取得資金。再依1045地號土地登記簿謄本
    所載，面積為306. 11平方公尺，依戊○○所述四兄弟共有
    ，每人之持分約為76.53平方公尺，而935地號土地面積為52
    0.49平方公尺，但己○○繼承取得之持分為1/ 8，約65.06
    平方公尺，相差11.47平方公尺，又兩筆土地均坐落新北市
    永和區○○段，價值應相當，按諸常情，戊○○不可能以大
    換小，取得面積較小之935地號土地，益見甲○○等3人上開
    主張，並不可採。
  (3)復觀諸分割繼承協議書第2條所載己○○單獨繼承取得之637
    地號土地面積14.75平方公尺、638地號土地面積7平方公尺
    、649地號土地面積9.72平方公尺、935地號土地面積520.49
    平方公尺持分1/8即65.06平方公尺，合計96.53平方公尺，
    如兄弟3人平均繼承，每人約得32.18平方公尺，而本件癸○
    ○之遺產稅等費用，共計4,014萬7,726元，為兩造所不爭執
    ，以壬○○兄弟3人平均分擔，每人為1,338萬2,575元，是
    己○○於第2條多取得壬○○應分得部分之土地，是否足相
    當於壬○○上開應分擔之遺產稅等費用，實非無疑。況縱認
    己○○單獨取得上開協議書第2條所示之土地，即為代壬○
    ○之應負遺產稅費等之代價，仍不足以之推論壬○○與己○
    ○間就系爭土地有類似信託之委任契約關係存在。
  6.此外，甲○○等3人復未能提出其他證據證明壬○○與己○
    ○間就系爭土地及其上之合建事務，有類似信託之委任契約
    關係存在，其等主張己○○將系爭房屋及車位出售他人，應
    負民法第544條、第226條第1項之損害賠償責任，即屬無據
    。
  (三)本件甲○○等3人主張己○○應負損害賠償責任，已無可採
    ，則兩造其餘之爭點，如甲○○等3人所受之損害額為何？
    己○○之抵銷抗辯有無理由等，自無庸再加以判斷。又本件
    事證已臻明確，兩造其餘攻擊防禦方法及未經援用之證據，
    經審酌後，認均與前開認定不生影響，爰不予一一論述，併
    予敘明。
六、綜上所述，己○○抗辯其與壬○○間就系爭土地及其上合建
    事務，無類似信託之委任契約關係存在，自屬可信，甲○○
    等3人主張壬○○與己○○間就系爭土地及其上合建事務，
    有類似信託之委任契約關係存在，為不足採。從而，甲○○
    等3人依民法第544條、第226條第1項、第216條規定，請求
    己○○應給付1,995萬元，及其中1,601萬元自起訴狀繕本送
    達之翌日起，其中394萬元自97年7月5日起，均至清償日止
    ，按年息5%計算之法定遲延利息，即非有據，不應准許。其
    假執行之聲請亦失所附麗，應併予駁回。原審判命己○○給
    付壬○○653萬4,243元，及其中259萬4,243元自97年3月7日
    起，其餘394萬元自97年7月5日起，均至清償日止，按年息5
    %計算之利息，並為假執行之宣告，自有未洽。上訴意旨指
    摘原判決此部分不當，求予廢棄改判，為有理由。爰由本院
    予以廢棄改判如主文第二項所示。至於原審以己○○之抵銷
    為有理由，為甲○○等3人請求逾653萬4,243元本息部分敗
    訴之判決，及駁回其等該部分假執行之聲請，理由雖有不當
    ，但結論仍應維持。甲○○等3人上訴意旨指摘原判決此部
    分不當，聲明廢棄，為無理由，應駁回其等之上訴。
七、據上論結，本件己○○之上訴為有理由，甲○○等3人之上
    訴為無理由。依民事訴訟法第450條、第449條第2項、第85
    條第2項，判決如主文。
中　　華　　民　　國　 100　　年　　3 　　月　　15　　日
                    民事第十一庭
                        審判長法　官  呂太郎
　　　　　　　　　　　　  　　法　官  詹文馨
　　　　　　　　　　　  　　　法　官  劉坤典
正本係照原本作成。
如不服本判決，應於收受送達後20日內向本院提出上訴書狀，其
未表明上訴理由者，應於提出上訴後20日內向本院補提理由書狀
（均須按他造當事人之人數附繕本）上訴時應提出委任律師或具
有律師資格之人之委任狀；委任有律師資格者，另應附具律師資
格證書及釋明委任人與受任人有民事訴訟法第466條之1第1項但
書或第2項（詳附註）所定關係之釋明文書影本。如委任律師提
起上訴者，應一併繳納上訴審裁判費。
中　　華　　民　　國　 100　　年　　3 　　月　　16　　日
　　　　　　　　　　　    　　書記官  劉育妃
附註：
民事訴訟法第466條之1（第1項、第2項）：
對於第二審判決上訴，上訴人應委任律師為訴訟代理人。但上訴
人或其他法定代理人具有律師資格者，不在此限。
上訴人之配偶、三親等內之血親、二親等內之姻親，或上訴人為
法人、中央或地方機關時，其所屬專任人員具有律師資格並經法
院認為適當者，亦得為第三審訴訟代理人。
